臺灣高等法院臺南分院民事判決　100年度上字第63號
上　訴　人　蔡玉琳
訴訟代理人　鄭世賢律師
被 上訴 人　陳黛婉
上列當事人間請求塗銷抵押權登記事件，上訴人對於中華民國10
0年1月26日臺灣嘉義地方法院第一審判決（99年度訴字第465號
）提起上訴，本院於100年8月30日言詞辯論終結，判決如下：
    主  文
上訴駁回。
第二審訴訟費用由上訴人負擔。
    事實及理由
一、按於第二審為訴之變更、追加，非經他造同意，不得為之。
    但第255條第1項第2款至第6款情形，不在此限；又訴之變更
    、追加他訴，於擴張或減縮應受判決事項之聲明行為無礙；
    民事訴訟法第446條第1項及第255條第1項第3款分別定有明
    文。上訴人上訴時原請求被上訴人應將嘉義縣新港鄉○○○
    ○段219地號（重測前為月眉潭段360-3地號）應有部分96分
    之8（下稱系爭土地），於民國（下同）84年5月4日經嘉義
    縣大林地政事務所（下稱大林地政）以收件字號林地登二字
    第001828號（84林地字第1783號他項權利證明書）設定本金
    500萬元之最高限額抵押權（下稱系爭最高限額抵押權）登
    記，及同段221地號土地應有部分96分之8，於84年9月13日
    經大林地政以收件字號林地登二字第004238號（84林地字第
    3933號他項權利證明書）設定本金1,000萬元之最高限額抵
    押權登記予以塗銷，於準備程序時，上訴人減縮聲明僅請求
    塗銷系爭土地於84年5月4日經大林地政以收件字號林地登二
    字第001828號（84林地字第1783號他項權利證明書）設定本
    金500萬元之最高限額抵押權登記，核與上開規定相符，應
    予准許。
二、上訴人主張：伊持有訴外人許德和開立面額新臺幣（下同）
    220萬元之本票乙紙，屆期未獲付款，經伊聲請強制執行許
    德和財產，經臺灣臺北地方法院（下稱臺北地院）以98年度
    司票字第21671號裁定准予強制執行，並由原審民事執行處
    以98年度司執助字第641號強制執行（下稱系爭執行事件）
    。然許德和所有系爭土地，於84年5月4日，設定本金500萬
    元之最高限額抵押權予被上訴人，存續期間為84年5月1日起
    至94年4月30日，期間已屆至，惟迄未塗銷抵押權登記。且
    系爭土地經執行法院鑑價後設定拍賣底價為155萬元，竟設
    定500萬元之最高限額抵押權，執行法院通知伊該執行恐無
    實益，並同時通知抵押權人即被上訴人，然被上訴人至今無
    法提出他項權利證明書、抵押權設定契約書及債權證明等文
    件陳報債權金額，足證系爭最高限額抵押權擔保之債權並不
    存在，被上訴人與許德和間本金500萬元之最高限額抵押權
    登記，係屬通謀虛偽意思表示，況存續期間早已屆滿，未塗
    銷抵押權登記，許德和既怠於行使權利，爰依民法第242條
    、民法第184條規定及最高法院72年臺上字第3534號判例意
    旨，代位許德和行使所有權，訴請被上訴人塗銷系爭最高限
    額抵押權登記。並聲明：(一)原判決廢棄。(二)被上訴人應將系
    爭最高限額抵押權設定登記予以塗銷。(三)第一、二審訴訟費
    用由被上訴人負擔。
三、被上訴人則提出如下之答辯：許德和向被上訴人借款400萬
    元，另向訴外人李文華借款450萬元，設定最高限額抵押權
    時全部以被上訴人名義設定，本件最高限額抵押權被上訴人
    擔保之債權僅400萬元本金，本件最高限額抵押權登記係真
    正有金錢借款債權存在，並經被上訴人聲請原審88年度拍字
    第521號及第522號裁定准予拍賣抵押物，惟被上訴人支付律
    師費後，始發現系爭土地僅值300多萬元，且律師表示系爭
    土地共有人很多，許德和為共有人之一，處分要經其他共有
    人同意，被上訴人不想花費時間與金錢，故未聲請執行。被
    上訴人因而認許德和刻意欺騙，對其提出刑事告訴，但經檢
    察官獲不起訴處分。另依民法第880條規定，抵押權之實行
    ，於時效消滅完成後5年內仍得為之，且抵押權消滅原因，
    除清償、抵銷拋棄、免除或混同外，並不因存續期間屆滿而
    喪失抵押權，訴外人許德和未完全清償被上訴人之債權，被
    上訴人之抵押權仍繼續存在等語。並聲明：(一)上訴駁回。(二)
    第二審訴訟費用由上訴人負擔。
四、下列事項為兩造所不爭執：（見原審卷第85-86頁，本院卷
    第72頁背面）
(一)、許德和以其所有系爭土地為標的物，於84年5月4日經大林地
    政以收件字號林地登二字第001828號（84林地字第1783號他
    項權利證明書）設定本金500萬元之最高限額抵押權登記予
    被上訴人。
(二)、被上訴人以許德和屆期未清償系爭最高限額抵押權所擔保之
    借款債權為由，於88年5月17日向原審法院民事執行處聲請
    強制執行，經以88年度拍字第521號裁定准予拍賣系爭土地
    。
(三)、上訴人執有許德和於94年10月27日簽發，到期日95年10月27
    日，面額220萬元之本票，經臺北地院以98年度司票字第216
    71號裁定准許，並經原審法院民事執行處以系爭執行事件受
    理，執行許德和所有系爭土地。
五、上訴人主張被上訴人與許德和間本金500萬元之最高限額抵
    押權設定係屬通謀虛偽意思之無效設定，加以存續期間早已
    屆滿，迄未塗銷系爭最高限額抵押權登記，有害伊強制執行
    許德和之財產，故代位許德和請求被上訴人塗銷系爭土地之
    最高限額抵押權登記等語。惟為被上訴人所否認，並以前揭
    情詞置辯，是本件應予審究者厥為：(一)、系爭最高限額抵押
    權登記所擔保之債權是否存在？被上訴人與許德和間是否通
    謀虛偽意思設定系爭最高限額抵押權？(二)、系爭最高限額抵
    押權是否因存續期間屆至而消滅？是否因所擔保債權罹於時
    效而逾5年不實行？(三)、上訴人請求塗銷系爭最高限額抵押
    權登記，有無理由？茲論述如下：
(一)、系爭最高限額抵押權登記所擔保之債權是否存在？被上訴人
    與許德和間最高限額抵押權設定，是否出於通謀虛偽意思表
    示？
  1.按民法第87條之通謀虛偽表示，指表意人與相對人相互明知
    為非真意之表示而言，故表意人之相對人不僅須知表意人非
    真意，並須就表意人非真意之表示相與為非真意之合意，始
    為相當（最高法院51年臺上字第215號判例意旨參照）。上
    訴人主張被上訴人經系爭強制執行事件執行法院通知後仍無
    法提出他項權利證明書、抵押權設定契約書及債權證明等文
    件陳報抵押權所擔保之債權金額，足見被上訴人與許德和間
    就系爭土地所為設定系爭抵押權行為係屬通謀虛偽意思表示
    而無效，為被上訴人所否認，並辯稱許德和向其借款400萬
    元，另向訴外人李文華借款450萬元，因李文華常住國外，
    將債權交伊處理，因而設定最高限額抵押權時全部以其名義
    設定，本件抵押權其擔保之債權僅400萬元本金，原審88年
    度拍字第521號卷聲請書附表二3張面額各100萬元本票及原
    審88年度拍字第522號卷聲請書附表二票號484151號票面金
    額100萬元本票即借貸400萬元而簽立之本票等情，業經證人
    許德和於原審審理時到庭具結證稱：被告（即被上訴人）於
    80幾年時借款給伊，本金共850萬元，伊印象中全部都是匯
    款交付，伊有簽本票並設定，本票到期日就是約定還款時間
    ，伊因李文華關係認識被告，是李文華跟被告內部湊錢一起
    借給伊，本院（指原審）88年度拍字第521、522號卷聲請狀
    後附本票都是伊簽發，本票有寫受款人李文華是因為借給伊
    的錢有些是李文華的，所借的這筆錢是李文華的，伊就寫李
    文華，伊不曉得她們內部是如何湊錢，是被告叫伊寫李文華
    的名字，大概是設定時間借款，設定後陸續再匯款借款給伊
    ，有時匯到伊帳戶，有時匯到伊配偶周嘉瑛帳戶，設定當時
    本來預計要借1,200萬元，加成設定1,500萬元，但後來她們
    金額不夠或認為估價沒有那麼高，所以沒有借到1,200萬元
    等語（見原審卷第81-84頁）。於本院審理時到庭具結證稱
    ：李文華、陳黛婉、吳莉娜三人加起來共借伊850萬元，以
    陳黛婉名義為抵押權人，設定在本案二筆土地上，共同抵押
    金額合計1,500萬元，一開始就是要用該二筆土地來借錢（
    共同擔保），根據伊提出的匯款資料，在84年5月初李文華
    匯款300萬元後，提供219地號土地設定最高限額抵押500萬
    元給陳黛婉，是給李文華、陳黛婉、吳莉娜三人之擔保，他
    們三人內部湊錢情形伊不清楚（見本院卷第49頁背面-50頁
    ）。並有許德和於原審提出之匯款人為被上訴人之匯款單3
    紙為證（見原審卷第142-144頁），復有被上訴人提出並經
    許德和自承其所簽發、受款人為被上訴人、面額各100萬元
    之本票原本4張可證（影本附於原審88年度拍字第522、521
    號卷聲請狀，票號分別為484152、484153、484154、48415
    1），再參酌被上訴人前於89年間，就本件借款因許德和未
    清償債務而對許德和提出刑事詐欺告訴，經臺灣臺北地方法
    院檢察署以89年度他字第1894號案件（即89年度偵字第1278
    2號）受理，許德和於此刑事案件警詢、偵訊時亦自白確有
    向被上訴人借款，迄至86年協商時借貸金額已達400萬元，
    並以系爭土地設定抵押權予被上訴人等語，亦經本院調取該
    刑事案件卷宗核閱無訛，是被上訴人辯稱許德和向伊借款40
    0萬元，並以系爭土地設定抵押權予被上訴人等情，應屬實
    在。又最高限額抵押權係債權人對債務人一定範圍內之不特
    定債權，預定一最高限額，由債務人或第三人提供不動產予
    以擔保之抵押權，是以雖被上訴人僅借款予許德和400萬元
    ，卻設定500萬元之最高限額抵押權，僅屬抵押權所擔保債
    權受償範圍之問題，並無違反最高限額抵押權之規定。
  2.上訴人雖以被上訴人對借款金額、交付借款方式前後陳述有
    異，而認被上訴人所辯不實，且被上訴人於刑事案件自承抵
    押權設定與伊借款無關等語。經查，被上訴人先係陳述許德
    和向伊借款850萬元，嗣又陳述許德和向伊借款400萬元，另
    450萬元係李文華借給許德和等語，前後雖有不符，然依許
    德和前揭證述，其借款所得共850萬元，是由被上訴人與李
    文華內部湊錢借給伊，是被上訴人認知包括李文華出資部分
    之450萬元而認許德和共借款850萬元，尚與常情無違。另被
    上訴人就交付借款方式陳稱有時匯款，有時拿現金等語，然
    人之記憶力有限，除就特殊事件，可能印象深刻而記憶清晰
    外，多僅能為大概之記憶，而隨著時間之流逝，記憶亦愈為
    模糊，本件依前揭許德和提出之匯款單所載時間係84年間，
    迄今已逾15年餘，被上訴人因時隔日久，以致對於交付借款
    之方式記憶不清，亦與常情無違，應無礙其主張與許德和間
    有借貸關係之認定。另上開刑事案件被上訴人簽名之警詢筆
    錄雖載有抵押權設定與許德和向被上訴人借款無關等語，然
    被上訴人於本院審理時就其於刑事案件自承抵押權設定與伊
    借款無關乙事陳稱係：「（法官問：在刑事案件警詢時為何
    自己稱抵押權設定與許德和向妳借款無關？）當時我表達不
    夠清楚。」（見本院卷第41頁背面）、「（法官問：對於證
    人許德和之證言，有何意見？）850萬元確實是我們三人共
    同借給許德和。（法官問：在檢察官偵訊時妳為何稱是許德
    和向妳朋友李文華借款，而李文華要到美國不知何時回來，
    才要妳幫他處理債務問題，因而抵押在妳名下？）450萬元
    是李文華的，我只有400萬元，當時表達不夠清楚。」（見
    本院卷第50頁），核與許德和供述一致，堪予採信。且被上
    訴人前以許德和所簽發記載受款人為被上訴人之本票聲請拍
    賣系爭土地即抵押物，亦經本院調取原審88年度拍字第521
    、522號卷宗核閱無誤，是尚難以前揭警詢筆錄陳述借款與
    抵押權設定無關，即認其借款非抵押權擔保範圍。是此，得
    認系爭最高限額抵押權係許德和為被上訴人與李文華之債務
    所設定之擔保。
  3.另按稱借名登記者，謂當事人約定一方將自己之財產以他方
    名義登記，而仍由自己管理、使用、處分，他方允就該財產
    為出名登記之契約，其成立側重於借名者與出名者間之信任
    關係，在性質上應與委任契約同視，倘其內容不違反強制、
    禁止規定或公序良俗者，固應賦予無名契約之法律上效力，
    並類推適用民法委任之相關規定（最高法院98年度台上字第
    990號判決參照）。又縱使未能提出足以證明就系爭不動產
    確有借名登記契約關係存在之直接證據，尚非不得以間接事
    實，如出面洽談買賣契約、買賣價金之出資、繳納稅捐、繳
    納貸款、出租、保管所有權狀或實際管領使用之人為何等事
    實推斷之（最高法院98年度台上字第1048號判決意旨參照）
    。查被上訴人確有借款予許德和，系爭最高限額抵押權係許
    德和供被上訴人與李文華之債務擔保之用，已如前述，則得
    認李文華重於伊與被上訴人間之信任關係，而就其債務之擔
    保借被上訴人之名而登記於被上訴人名下，是為借名登記，
    參酌上開判決意旨，核與法律規定，尚無不合。綜上，被上
    訴人主張其對許德和有400萬元借款債權為前揭最高限額抵
    押權擔保範圍，應堪採認，上訴人主張被上訴人與許德和通
    謀虛偽意思表示而設定抵押權登記，尚非可採。
(二)、系爭最高限額抵押權是否因存續期間屆至而消滅？是否因所
    擔保債權罹於時效而逾5年不實行？
    系爭土地最高限額抵押權設定登記存續期間為自84年5月1日
    起至94年4月30日止，固有土地登記謄本附卷可憑。然依前
    揭證人許德和之證述及其所提出匯款單可知，本件借款係前
    揭抵押權擔保之債權，且在該存續期間內所生，則擔保該借
    款債權之抵押權自不因存續期間屆滿而消滅。另按「最高限
    額抵押權所擔保之債權，其請求權已因時效而消滅，如抵押
    權人於消滅時效完成後，5年間不實行其抵押權者，該債權
    不再屬於最高限額抵押權擔保之範圍。」、「修正之民法第
    881條之15之規定，於民法物權編修正施行前設定之最高限
    額抵押權，亦適用之」、又「請求權，因15年間不行使而消
    滅」，民法第881條之15、民法物權編施行法第17條及民法
    第125條分別定有明文。經查，許德和向被上訴人借款400萬
    元為前揭抵押權擔保之範圍，約定本票上記載之到期日即約
    定還錢時間乙節，業據證人許德和證述無訛（見原審卷第82
    頁），又前揭借貸400萬元本票所載到期日均為87年12月31
    日，亦有前揭本票影本在卷可證，是被上訴人對許德和之借
    款返還請求權迄今顯未逾15年，時效尚未消滅，自無民法第
    881條之15之適用。
(三)、基上，本件系爭最高限額抵押權為擔保被上訴人之債權，兼
    有李文華借被上訴人之名而為設定，即系爭最高限額抵押權
    係共同擔保被上訴人及李文華之債權，且不因存續期間屆至
    而消滅，是上訴人主張被上訴人與許德和間係通謀虛偽意思
    設定系爭最高限額抵押權為無理由，其請求塗銷系爭最高限
    額抵押權登記自應予駁回。
六、綜上所述，被上訴人與許德和間本金500萬元之最高限額抵
    押權設定並非出於通謀虛偽意思表示，且系爭最高限額抵押
    權為擔保被上訴人之債權而繼續存在，不因存續期間屆至而
    消滅，上訴人主張請求塗銷系爭最高限額抵押權登記為無理
    由，原審為上訴人敗訴之判決，於法並無不合。上訴人上訴
    意旨指摘原判決不當，求予廢棄改判，為無理由，應予駁回
    。
七、本件因事證已臻明確，兩造其餘攻擊、防禦方法及所為之立
    證，經核與判決之結果不生影響，無庸逐一論述，併予敘明
    。
八、據上論結，本件上訴為無理由，依民事訴訟法第449條第1項
    、第78條，判決如主文。
中    華    民    國  100    年    9    月     13     日
                  民事第三庭      審判長法  官  黃崑宗
                                        法  官  張世展
                                        法  官  蘇重信
上為正本係照原本作成。
如不服本判決，應於收受送達後20日內向本院提出上訴書狀，其
未表明上訴理由者，應於提出上訴後20日內向本院補提出理由書
狀（均須按他造當事人之人數附繕本）上訴時應提出委任律師或
具有律師資格之人之委任狀；委任有律師資格者，另應附具律師
資格證書及釋明委任人與受任人有民事訴訟法第466條之1第1項
但書或第2項（詳附註）所定關係之釋明文書影本。如委任律師
提起上訴者，應一併繳納上訴審裁判費。
中    華    民    國  100    年    9    月     13     日
                                        書記官  陳嘉琍
【附註】
民事訴訟法第466條之1：
(1)對於第二審判決上訴，上訴人應委任律師為訴訟代理人。但上
  訴人或其法定代理人具有律師資格者，不在此限。
(2)上訴人之配偶、三親等內之血親、二親等內之姻親，或上訴人
  為法人、中央或地方機關時，其所屬專任人員具有律師資格並
  經法院認為適當者，亦得為第三審訴訟代理人。
民事訴訟法第466條之2第1項：
  上訴人無資力委任訴訟代理人者，得依訴訟救助之規定，聲請
  第三審法院為之選任律師為其訴訟代理人。